臺灣高等法院臺中分院民事判決
111年度重上字第86號
上  訴  人  謝煌藤  
訴訟代理人  施廷勳律師
被上訴人    由仁工業股份有限公司

法定代理人  葉乙成  
訴訟代理人  陳俊茂律師
上列當事人間返還不當得利事件，上訴人對於中華民國111年2月
10日臺灣彰化地方法院110年度重訴字第58號第一審判決提起上
訴，本院於111年7月5日言詞辯論終結，判決如下：
    主  文
上訴駁回。
第二審訴訟費用由上訴人負擔。
    事實及理由
壹、被上訴人主張：
    上訴人為被上訴人之股東，上訴人於民國101年8月間與當時
    被上訴人法定代理人葉○○協商以被上訴人公司盈餘轉增資之
    方式增加上訴人及其子謝○○、謝○○之股權，嗣葉○○與被上訴
    人之其他股東協商後，被上訴人同意增資，被上訴人遂交付
    新臺幣（下同）600萬元及預估增資後持股比例為葉○○26％、
    葉氏家族37％、上訴人家族37％之股東名簿（下稱股東名簿）
    予上訴人之子謝○○轉交上訴人，詎上訴人收受600萬元後拒
    絕上開股權比例，而未將增資款600萬元交還被上訴人辦理
    增資。上訴人無法律上原因而收受600萬元，使被上訴人受
    有損害，爰依民法第179條規定，請求上訴人返還600萬元。
    並聲明：上訴人應給付被上訴人600萬元，及自起訴狀繕本
    送達翌日起至清償日止，按年息5％計算之利息（下稱法定遲
    延利息）；願供擔保，請准宣告假執行。
貳、上訴人抗辯：
　　被上訴人公司之股東持股比例應為上訴人家族50％、葉氏家
    族50％，但被上訴人股東登記事項之股權比例不符合實際情
    形，葉乙平同意將其名下之190萬股移轉予上訴人，使謝家
    合計持股數達50％，葉○○乃交付600萬元予謝○○，充作葉○○移
    轉其名下被上訴人股份予上訴人時，上訴人應給付葉○○之對
    價。嗣葉○○竟要求無償取得被上訴人資本額35％之技術資源
    股，遂發生返還股份之紛爭，上訴人乃起訴請求葉○○應背書
    轉讓並交付如附表所示之被上訴人股票（共190萬股，下合
    稱A股票）予上訴人，經臺灣彰化地方法院104年度重訴字第
    43號（歷審案號：本院106年度重上字第8號、最高法院109
    年度台上字第2791號，下稱另案）判決勝訴確定在案。故上
    訴人與葉○○成立合意移轉A股票之股權契約，而由葉○○將A股
    票移轉予上訴人，該600萬元即為葉○○向被上訴人所借得之
    款項，充作上訴人取得A股票而應給付葉○○之對價，並非被
    上訴人公司辦理增資之用途，被上訴人無權請求上訴人返還
    600萬元。又葉○○迄今仍未交付A股票予上訴人，上訴人得為
    同時履行抗辯，自無交還600萬元之義務。
參、原審判命上訴人如數給付，上訴人不服，提起上訴。兩造於
    本院聲明：
一、上訴人上訴聲明：
　㈠原判決廢棄。
　㈡被上訴人在第一審之訴及假執行之聲請，均駁回。
二、被上訴人答辯聲明：上訴駁回。
肆、兩造不爭執事項（原審卷第266、283頁）：
一、101年8月間，葉○○交付600萬元及被上訴人股東名簿（即原
    證2，見原審卷第23頁）予上訴人之子謝○○谷轉交上訴人。
二、101年8月後迄今，被上訴人公司均無辦理增資發行新股，資
    本額仍為9千萬元。
三、另案判決理由確認上訴人對被上訴人公司之股權應為50％，
    被上訴人公司股東名簿之數額不足上開股權比例，兩造於另
    案就①葉○○於99年8月、12月間將名下80萬股股票，背書轉讓
    謝○○、謝○○各40萬股，謝○○、謝○○當時曾於名義上各匯款43
    8萬元、460萬元至葉○○個人帳戶中，惟上開款項，事後均已
    返還予謝氏家族。②被上訴人於100年12月30日辦理增資1千
    萬元，增資後之公司資本總額為9千萬元；並於同日發行股
    票100萬股，由謝○○、謝○○各取得50萬股股票。謝○○、謝○○
    就上開現金增資之1千萬元，形式上雖曾各匯500萬元至被上
    訴人公司帳戶內，惟事後該等款項亦均返還予謝氏家族等事
    項不爭執。
四、上訴人於另案提出其與葉○○於101年8月11日、同年8月31日
    之錄音譯文為證據使用。　　
伍、本院之判斷：
一、被上訴人主張其交付予上訴人之600萬元，係被上訴人公司
    之盈餘現金，充作辦理公司增資時之上訴人認股之對價等情
    ，為上訴人所否認，並以前詞置辯。經查：
  ㈠被上訴人主張其交付予上訴人之600萬元，係被上訴人公司之
    盈餘現金，充作辦理公司增資時之上訴人認股之對價等情，
    業據被上訴人舉出下列事證為證：
　⒈上訴人於另案起訴主張：「㈠於101年8月間，原告（即本件上
    訴人，下同）與被告葉○○商討辦理由仁公司增資，使謝○○及
    謝○○二人取得增資股份，以使雙方家族達成各取得50%比例
    股份事宜時，原告表示因○○公司現有未分配盈餘現金足夠作
    為增資股款，使謝○○及謝○○得再藉由增資之方式取得○○公司
    資本額21.2％比例股份，無須再像前次增資須由謝○○及謝○○
    二人先匯入增資款至○○公司帳戶中，嗣後再返還原告之手續
    ，故請被告自○○公司所有，存放於借用私人帳戶内之現金提
    領交給謝○○作為增資認股款之用途。於商討過程中，被告葉
    ○○仍承認雙方之持股各為1/2，且亦表示同意上揭增資撥股
    方式。㈡詎料，約於半個月後，被告葉○○交付原告之子謝○○
    一張上有被告葉○○和其胞弟葉乙成(亦為○○公司股東）簽名
    之「○○工業股份有限公司股東名薄」(即本件訴訟原審卷第2
    3頁原證2之股東名簿）及600萬元現金，該表格左攔記載原
    告家族（包含謝○○、謝○○及謝○○）與被告家族（包含葉○○、
    葉○○、葉○○、葉謝○○、管○○）「現狀」即目前持股比例，表
    格右攔記載「預估增資及移轉後持股」，其中葉○○、葉○○、
    葉謝○○、管○○等四人占有4,000萬元持股，謝○○、謝○○及謝○
    ○占有4,000萬元持股（此部分葉、謝二家各占有資本額50％
    比例，符合上陳事實），然於編號1.竟列載被告葉○○獨自占
    有2,800萬元資本額！」等語，有該起訴狀影本可佐（原審
    卷第185頁）。
　⒉依上訴人於另案審理時提出之101年8月11日與當時被上訴人
    法定代理人葉○○之對話錄音譯文（見原審卷第285-286頁）
    ，上訴人向葉○○表示：「今年的增資我想要跟會計師說，做
    一次，一人50%辦到夠啦！」、「如增到足夠，我想到我必
    須拿一筆錢下去。」、「結果現在我發現公司就有錢呀！」
    、「那私底下的私帳，因為公司一定是有設私帳，那是一定
    的，每間公司都這樣。」、「是不是可以麻煩你，私帳裡的
    錢你把他領出來，領出來讓我辦理增資之用」、「那你領出
    來給我，放在家裡，放個幾天，我再請我太太去入那個○○的
    帳號，○○的帳號，我的帳號」、「入完那些錢再轉進去增資
    ，轉進去增資那個錢就不用再回來，看要匯去哪裡你就自己
    去處理了，這樣才不用我又拿錢出來，又匯進去公司，你又
    錢領出來給我」、「這樣是減少一個麻煩，因為現在是公司
    有錢，公司如沒錢就沒辦法」、「公司正好有錢，你就看我
    們公司私帳的錢，看要叫○○去領是要叫誰去領都沒關係啦，
    領一領不要給他存，要他拿回來，拿回來家給我。」等語。
　⒊上訴人曾對葉○○提出侵占罪之告訴，上訴人於該刑案偵查（
    即彰化地方檢察署102年度交查字第88號）中指稱：「我們
    要求兩家（股權）各一半，並且要求提出由仁公司私帳的錢
    讓我去辦理增資，這樣就不用我自己拿錢匯至公司再匯回至
    我的帳戶，被告有同意所以提出證物6及600萬元現金讓我去
    辦理增資，但是他要求要有百分之35的技術資源股，我不同
    意，所以才會去被告住處錄了第二份譯文，並非被告言增加
    140萬股的部分要我們自己出資」等語，有該刑案102年12月
    13日詢問筆錄可佐（原審卷第305頁）。
　⒋另案第二審審理時，上訴人亦不爭執①葉○○於99年8月、12月
    間將名下80萬股股票，背書轉讓謝○○、謝○○各40萬股，謝○○
    、謝○○當時曾於名義上各匯款438萬元、460萬元至葉○○個人
    帳戶中，惟上開款項，事後均已返還予謝氏家族；②被上訴
    人於100年12月30日辦理增資1千萬元，增資後之公司資本總
    額為9千萬元；並於同日發行股票100萬股，由謝○○、謝○○各
    取得50萬股股票。謝○○、謝○○就上開現金增資之1千萬元，
    形式上雖曾各匯500萬元至被上訴人公司帳戶內，惟事後該
    等款項亦均返還予謝氏家族等事實（見兩造不爭執事項三）
    。
　⒌被上訴人法定代理人葉○○於原審當事人訊問時證稱：伊自105
    年開始才擔任被上訴人公司負責人，105年之前的公司負責
    人是葉○○，上訴人於101年要求公司要增資，葉○○說好，伊
    不知道增資的金額，伊等2人有寫一張單子（指原審卷第23
    頁之原證2股東名簿），伊本人有簽名，伊把單子及600萬元
    拿給上訴人的兒子謝○○，叫謝○○拿回去給上訴人。600萬元
    是葉○○決定的，伊知道錢是公司的錢，是伊從被上訴人公司
    的保險箱拿出來給謝○○的，當時有伊、葉○○、謝○○在場，是
    伊跟葉○○交給謝○○600萬元等語（原審卷第224-225頁；227
    、228頁）。證人葉○○於本院證稱：伊有交付股東名簿（指
    原審卷第23頁之原證2股東名簿，下同）及600萬元現金給謝
    ○○。按照股東名簿，謝家要增資1,400萬，是先拿給謝○○600
    萬，後面還要再拿800萬給謝○○去辦增資的事情。600萬是公
    司的現金，名義上是辦現金增資，但謝家、葉家的股東實際
    上不需要拿自己的錢出來辦增資等語（本院卷第65-67頁）
    。
  ⒍綜據上訴人上開所陳稱情節及被上訴人法定代理人葉○○、證
    人葉○○之證述，足認上訴人並不否認有於101年8月間與當時
    被上訴人法定代理人葉○○以被上訴人公司私帳盈餘現金轉增
    資之方式而增加上訴人及其子謝○○、謝○○所屬謝家之股權，
    且當時被上訴人之法定代理人葉○○有交付600萬元現金予上
    訴人，充作上訴人認股之對價，以簡化被上訴人公司尚須返
    還認股金予上訴人之流程等情。經核與上訴人於另案審理時
    提出之被上訴人101年8月財務報表（見原審卷第195頁），
    該財務報表顯示負債及業主權益欄項下記載「股東往來（乙
    ）謝」、「-6,000,000」相符合，堪以認定被上訴人交付予
    上訴人之600萬元，係被上訴人公司之盈餘現金，用以充作
    辦理公司增資時之上訴人認股之對價。
  ㈡上訴人雖抗辯該600萬元係葉○○向被上訴人借得後所交付，充
    作上訴人自葉○○取得A股票之對價，並非被上訴人公司之增
    資股款云云。惟被上訴人否認上情。經查：
　⒈上訴人主張另案判決已認定上訴人有與葉○○成立合意移轉股
    權契約，而由葉○○將其名下A股票移轉予上訴人之事實，本
    件應受該爭點效之拘束云云，惟另案第二審判決雖有認定上
    開上訴人所主張之事實（見另案第二審判決第22頁，影印附
    於原審卷第144頁），但上訴人於本件訴訟所為600萬元係葉
    ○○向被上訴人借得後所交付，充作其自葉○○取得A股票對價
    之抗辯，未見上訴人於另案為主張，且另案判決亦無認定葉
    ○○有向被上訴人借得600萬元後交付予上訴人，並以該600萬
    元充作上訴人取得A股票對價之事實，故本件訴訟關於判斷
    上訴人抗辯600萬元係葉○○向被上訴人借得後所交付，充作
    上訴人自葉○○取得A股票之對價等節，自不受另案判決之爭
    點效拘束。又上訴人並未舉證證明其與葉○○間有成立協議由
    葉○○交付600萬元予上訴人，並以該600萬元充作上訴人取得
    A股票對價之事實，則上訴人此部分主張，即無足採。
　⒉上訴人另主張該600萬元為葉○○所交付，並非被上訴人公司所
    交付，給付關係存在於上訴人與葉○○間，而非與被上訴人間
    云云。惟上訴人並不爭執葉○○於101年8月間有交付600萬元
    及被上訴人股東名簿予上訴人之子謝○○轉交上訴人之事實（
    見兩造不爭執事項一），而葉○○於101年8月間為被上訴人之
    法定代理人之事實，為上訴人所不否認，且被上訴人法定代
    理人葉○○亦於原審證稱伊從被上訴人公司的保險箱拿出來60
    0萬元給謝○○的，該600萬元是公司的錢，當時有伊、葉○○、
    謝○○在場，是伊跟葉○○交給謝欣谷600萬元等語，已如前述
    ，則葉○○雖有經手交付該600萬元予謝○○轉交上訴人，惟尚
    難逕認該600萬元之給付關係存在於葉○○與上訴人之間；再
    者，上訴人雖主張該600萬元為葉○○向被上訴人公司所借得
    而交付，但被上訴人否認葉○○有向其借款600萬元，而上訴
    人並未舉證證明該600萬元係葉○○向被上訴人所借得之事實
    。則被上訴人主張當時法定代理人葉○○交付上訴人之600萬
    元，係葉○○基於被上訴人負責人之身分而交付屬於公司所有
    之現金，堪予採信。上訴人主張該600萬元之給付關係存在
    於上訴人與葉○○間，核屬無據。至於上訴人聲請向財政部中
    區國稅局彰化分局調取被上訴人公司自101年至110年間之全
    部資產負債表，用以證明600萬元是否為被上訴人所有或是
    否為被上訴人所交付等事實（本院卷第92頁），因本院就兩
    造提出之證據為調查及辯論，而認定該600萬元為被上訴人
    公司之私帳盈餘現金，並非經被上訴人公司申報而列載於資
    產負債表之款項，故無必要調取上訴人上開所聲請之資產負
    債表。㈢從而，被上訴人主張其於101年8月間所交付予上訴
    人之600萬元，係被上訴人公司之盈餘現金，充作辦理公司
    增資時之上訴人認股之對價等情，堪予採信。
二、被上訴人主張被上訴人於收受600萬元後，拒絕增資後之股
    東名簿持股比例，且未將600萬元交還被上訴人，構成不當
    得利等語。上訴人則辯稱葉○○迄未交付A股票予上訴人，其
    得為同時履行之抗辯云云。經查：
　㈠按不當得利須無法律上之原因而受利益，致他人受損害。雖
    有法律上之原因，而其後已不存在者，亦同，民法第179條
    定有明文。又為實現法律行為內容之目的而為給付，於其給
    付所欲達成之結果不發生時，應成立給付目的不達之不當得
    利，該履行給付之人自得本於給付目的不當得利請求權請求
    返還給付，最高法院104年度台上字第1174號民事判決意旨
    參照。
　㈡被上訴人主張上訴人於收受600萬元後，拒絕增資後之股東名簿持股比例（葉○○26％、葉氏家族37％、上訴人家族37％），有上訴人於另案提出之101年8月31日與葉○○電話錄音譯文為證（見原審卷第288-291頁），依上訴人於該次電話中向被上訴人當時之法定代理人葉○○稱：「你這東西（按股東名簿）會被人家笑，我不騙你」、「哪有人現在才說這件事」；葉○○覆稱：「我回去想一想，這樣不對，一人50%的話，我工廠要怎麼經營。」；上訴人再表示：「這公司一人一半，是一人一半的，決定的啦」；而葉○○則覆稱：「這一份（指葉○○持股26％部分）我一定要拿的啦」；上訴人再表示：「你這個東西（按指技術資源股，即葉○○持股26％部分）你要求可以，我沒有說你沒有條件要求，但你要要求是公司成立前要先說，我同意才可以，我不同意就不行，這件事是這樣子而已，很簡單而已，你不能事後才說這件事」等語，可見上訴人並不同意被上訴人公司預計增資後之持股比例，由葉○○另行取得26％之技術資源股股份，而上訴人及所屬家族僅取得37％之股份。再者，依被上訴人於110年4月21日陳報之被上訴人公司變更登記表，被上訴人資本總額仍為9千萬元，發行普通股900萬股，並未增資為1億800萬元，有股份有限公司變更登記表為憑（原審卷第65-67頁），堪以認定被上訴人自101年起迄今，並未辦理增資。
　㈢被上訴人公司交付600萬元予上訴人之目的，乃為辦理被上訴
    人公司增資時，充作上訴人認股股款之用，已如前述，惟因
    上訴人及被上訴人公司之其他股東當時既未達成該次增資後
    股權比例之協議，且上訴人已明示拒絕預計增資後之股份比
    例，被上訴人自101年起迄今亦未辦理增資，堪認上訴人與
    被上訴人已無以增資發行新股之方式，使上訴人及其所屬家
    族取得被上訴人股份之合意，則上訴人取得被上訴人所交付
    之600萬元，因給付目的之不達，而構成不當得利，被上訴
    人主張上訴人應返還600萬元之不當利益，即屬有據。
　㈣至於上訴人抗辯葉○○迄未交付A股票予上訴人，其得為同時履
    行之抗辯云云，查所謂同時履行之抗辯，乃係基於雙務契約
    而發生，倘雙方之債務，非本於同一之雙務契約而發生，其
    一方之給付，與他方之給付，並非立於互為對待給付之關係
    者，並不能發生同時履行之抗辯。上訴人係基於另案確定判
    決而對葉○○個人取得請求移轉A股票之權利，葉乙平負有將A
    股票背書轉讓並交付予上訴人之義務，而被上訴人僅負有於
    股東名簿上將A股票之股權變更登記為上訴人名義之義務，
    有另案第二審確定判決主文為憑（原審卷第123頁），則依
    上開另案確定判決所生之權利義務，被上訴人並未負有交付
    A股票予上訴人之義務，則上訴人負有返還600萬元予被上訴
    人之義務，與葉○○負有將A股票背書轉讓並交付予上訴人之
    義務，並非基於同一之雙務契約而發生，自無同時履行抗辯
    之適用。　　
三、綜上，被上訴人依民法第179條規定，請求上訴人返還600萬
    元及自起訴狀繕本送達之翌日即110年4月20日起之法定遲延
    利息，為有理由，應予准許。原審判命上訴人如數給付，併
    為附條件之准、免假執行之宣告，並無違誤。上訴論旨指摘
    原判決不當，求予廢棄改判，為無理由，應駁回上訴。
陸、本件事證已臻明確，兩造其餘之攻擊或防禦方法及所用之證
    據，經本院斟酌後，認為均不足以影響本判決之結果，不另
    論述。
柒、據上論結，本件上訴為無理由。爰判決如主文。
中    華    民    國   111    年    8     月     2    日
　　　　　　　　民事第一庭    審判長法　官  張瑞蘭
　　　　　　　　　　　　　　　　    法　官  黃綵君
　　　　　　　　　　　　　　　　    法　官  林孟和
正本係照原本作成。
上訴人得上訴。
如不服本判決，應於收受送達後20日內向本院提出上訴書狀，其
未表明上訴理由者，應於提出上訴後20日內向本院補提理由書狀
（均須按他造當事人之人數附繕本）。因疫情而遲誤不變期間，
得向法院聲請回復原狀。
上訴時應提出委任律師或具有律師資格之人之委任狀；委任有律
師資格者，另應附具律師資格證書及釋明委任人與受任人有民事
訴訟法第466條之1第1項但書或第2項所定關係之釋明文書影本。
如委任律師提起上訴，應一併繳納上訴裁判費。

　　　　　　　　　　　　　　　　    書記官  郭蕙瑜
中　　華　　民　　國　　111 　年　　8 　　月　　2 　　日
附表：股票明細
編號 股東姓名   發行日（民國）   票      號  股    數  每股金額 01 葉○○ 99年3月5日 99-NF-0000000 100,000股 新臺幣10元 02 葉○○ 99年3月5日 99-NF-0000000 100,000股 新臺幣10元 03 葉○○ 99年3月5日 99-NF-0000000 100,000股 新臺幣10元 04 葉○○ 99年3月5日 99-NF-0000000 100,000股 新臺幣10元 05 葉○○ 99年3月5日 99-NF-0000000 100,000股 新臺幣10元 06 葉○○ 99年3月5日 99-NF-0000000 100,000股 新臺幣10元 07 葉○○ 99年3月5日 99-NF-0000000 100,000股 新臺幣10元 08 葉○○ 99年3月5日 99-NF-0000000 100,000股 新臺幣10元 09 葉○○ 99年3月5日 99-NF-0000000 100,000股 新臺幣10元 10 葉○○ 99年3月5日 99-NF-0000000 100,000股 新臺幣10元 11 葉○○ 99年3月5日 99-NF-0000000 100,000股 新臺幣10元 12 葉○○ 99年3月5日 99-NF-0000000 100,000股 新臺幣10元 13 葉○○ 99年3月5日 99-NF-0000000 100,000股 新臺幣10元 14 葉○○ 99年3月5日 99-NF-0000000 100,000股 新臺幣10元 15 葉○○ 99年3月5日 99-NF-0000000 100,000股 新臺幣10元 16 葉○○ 99年3月5日 99-NF-0000000 100,000股 新臺幣10元 17 葉○○ 99年3月5日 99-NF-0000000 100,000股 新臺幣10元 18 葉○○ 99年3月5日 99-NF-0000000 100,000股 新臺幣10元 19 葉○○ 99年3月5日 99-NF-0000000 100,000股 新臺幣10元